臺灣桃園地方法院民事裁定
111年度消債抗字第10號
抗  告  人  陳國隆即陳近金

代  理  人  朱陳筠律師（法扶律師）
上列當事人間因消費者債務清理條例免責事件，抗告人對於民國
111年3月31日本院111年度消債職聲免字第1號裁定提起抗告，本
院裁定如下：
    主  文
一、原裁定廢棄。
二、抗告人即債務人陳國隆即陳近金應予免責。
三、抗告程序費用由抗告人負擔。
    理  由
一、按法院為終止或終結清算程序之裁定確定後，除別有規定外
    ，應以裁定免除債務人之債務，消費者債務清理條例（下稱
    消債條例）第132條定有明文。又法院裁定開始清算程序後
    ，債務人有薪資、執行業務所得或其他固定收入，扣除自己
    及依法應受其扶養者所必要生活費用之數額後仍有餘額，而
    普通債權人之分配總額低於債務人聲請清算前2年間，可處
    分所得扣除自己及依法應受其扶養者所必要生活費用之數額
    者，法院應為不免責之裁定，但債務人證明經普通債權人全
    體同意者，不在此限，消債條例第133條亦有明定。繼按債
    務人有下列各款情形之一者，法院應為不免責之裁定，但債
    務人證明經普通債權人全體同意者，不在此限：㈠於7年內曾
    依破產法或本條例規定受免責。㈡隱匿、毀損應屬清算財團
    之財產，或為其他不利於債權人之處分。㈢捏造債務或承認
    不真實之債務。㈣聲請清算前2年內，因消費奢侈商品或服務
    、賭博或其他投機行為，所支出之總額逾該期間可處分所得
    扣除自己及依法應受其扶養者所必要生活費用之半數，或所
    負債務之總額逾聲請清算時無擔保及無優先權債務之半數，
    而生開始清算之原因。㈤於清算聲請前1年內，已有清算之原
    因，而隱瞞其事實，使他人與之為交易致生損害。㈥明知已
    有清算原因之事實，非基於本人之義務，而以特別利於債權
    人中之一人或數人為目的，提供擔保或消滅債務。㈦隱匿、
    毀棄、偽造或變造帳簿或其他會計文件之全部或一部，致其
    財產之狀況不真確。㈧故意於財產及收入狀況說明書為不實
    之記載，或有其他故意違反本條例所定義務之行為，致債權
    人受有損害，或重大延滯程序。消債條例第134條亦有明定
    。
二、抗告意旨略以：抗告人自法院裁定開始清算程序後，並無穩
    定工作收入，每月收入約新臺幣0至1萬8300元不等，扣除每
    月必要生活費用後，顯無餘額，與消債條例第133條第1項前
    段規定已不相符，原裁定恣意以基本工資認定抗告人收入，
    且刪減抗告人必要生活費用之數額，認抗告人有消債條例第
    133條所定不應免責事由，顯有違誤。又抗告人所主張每月
    必要生活費用係以桃園市政府所公告當地區每人每月最低生
    活費1.2倍即1萬8337元為數額，依消債條例第43條第7項等
    規定應毋庸記載原因、種類及提出證明文件，然原裁定以抗
    告人無法具體說明必要支出詳細數額及提出證明文件，認定
    抗告人有違反消債條例第134條第8款所定不應免責事由而裁
    定抗告人不免責，顯然有誤，爰請求廢棄原裁定，並裁定抗
    告人應予免責等語。
三、經查：
（一）本件抗告人前因積欠金融機構債務，於民國109年4月20日
      向本院聲請前置調解，因調解不成立而聲請清算，經本院
      以109年度消債清字第125號裁定其自109年12月18日起開
      始清算程序，並由本院司法事務官以109年度司執消債清
      字第157號進行清算程序，嗣經司法事務官於110年9月11
      日裁定終止清算程序並確定等情，業經本院依職權調閱上
      開卷宗確認無訛。依前揭規定及說明，本院自應審酌債務
      人是否有消債條例第133條、第134條所定應為不免責裁定
      之情形。
（二）抗告人陳稱其自清算程序開始後，即因失業而無固定收入
      ，每月僅依靠家人代墊生活費用維生等情，有抗告人提出
      之財產及收入狀況說明書等資料在卷可稽（司執消債清卷
      37頁）；另依債務人勞保網路資料查詢結果顯示其自110
      年3月22日起迄今均投保於社團法人中華技藝推廣協會，1
      08至109年度均無任何財產所得，此有本院依職權調取聲
      請人勞保局電子閘門、稅務網路資料查詢表在卷可稽（司
      執消債清卷74至77頁），本院審酌尚無其他證據可認聲請
      人有隱藏薪資收入，堪信聲請人所陳現無穩定工作收入等
      語屬實，是債務人開始清算後每月收入應以0元列計。又
      按債務人必要生活費用，以最近一年衛生福利部或直轄市
      政府所公告當地區每人每月最低生活費一點二倍定之。受
      扶養者之必要生活費用，準用第一項規定計算基準數額，
      並依債務人依法應負擔扶養義務之比例認定之。前二項情
      形，債務人釋明更生期間無須負擔必要生活費用一部或全
      部者，於該範圍內，不受最低數額限制；債務人證明確有
      必要支出者，不受最高數額及應負擔比例之限制。債務人
      聲請更生或清算時所提財產及收入狀況說明書，其表明每
      月必要支出之數額，與本條例第64條之2第1項、第2項規
      定之認定標準相符者，毋庸記載原因、種類及提出證明文
      件，107年12月28日施行之消費者債務清理條例第64條之2
      、消費者債務清理條例施行細則第21條之1第3項分別定有
      明文。抗告人主張其每月必要支出為1萬8337元，與衛生
      福利部公告110年度桃園市每人每月最低生活費1萬5281元
      之1.2倍即1萬8337元相符，應為准許。是抗告人經本院裁
      定開始清算程序後，其每月收入扣除生活必要支出後已無
      餘額，自無消債條例第133條所定之不免責事由存在甚明
      。
（三）抗告人是否有消債條例第134條所定應為不免責之事由：
      　　　　
 　1、按消債條例第134條第8款規定債務人有其他故意違反本條
      例所定義務之行為，致債權人受有損害，或重大延滯程序
      之情形者，法院應為不免責之裁定，係指債務人有故意違
      反消債條例第9條第2項到場義務、第41條出席及答覆義務
      、第81條第1項提出財產狀況及收入說明書及債權人、債
      務人清冊義務、第82條第1項報告義務、第89條生活儉樸
      及住居限制義務、第101條提出清算財團書面資料義務、
      第102條第1項移交簿冊、文件及一切財產義務、第103條
      第1項答覆義務、第136條第2項協力調查義務等之行為，
      致債權人受有損害，或對於清算程序順利進行發生重大影
      響時，法院始應為不免責之裁定。此觀該條款96年7月11
      日立法理由及107年12月26日修正理由即明。準此，債務
      人於清算程序中縱有違反消債條例所定義務之行為，如不
      是重大影響清算程序之進行，自非可適用消債條例第134 
      條第8 款規定裁定不免責。
　 2、原裁定以抗告人拒絕陳報每月支出各項數額及證明文件，
      影響程序之進行，顯有消債條例第134條第8款所定違反消
      債條例第136條第2項協力調查義務致生損害於債權人之情
      形，因而予以不免責。惟抗告人於清算程序中，縱有上開
      行為，僅能認有影響清算程序之進行，尚難認有違反消債
      條例所定義務（上開說明所列舉之義務）致重大影響清算
      程序之進行，自非可適用消債條例第134條第8款規定裁定
      不免責。又經本院函詢全體普通債權人，就抗告人是否應
      予免責一節表示意見，債權人雖表示抗告人不應免責，惟
      未能提出債務人具有消債條例第134條各款所定不免責事
      由之相關證據。此外，本院亦查無抗告人有何消債條例第
      134條所列各款事由存在之事實，自無從依此規定為抗告
      人應不免責之認定。
四、綜上所述，抗告人並無消債條例第133條、第134條應不免責
    事由存在，揆諸前開規定及立法目的，自應為抗告人免責之
    裁定，原裁定以抗告人有消債條例第133條、第134條第8款
    不免責事由而裁定不應免責，容有未洽，抗告人指摘原裁定
    不當，求予廢棄，為有理由，爰由本院廢棄原裁定，另為抗
    告人應予免責之諭知。
五、又本件抗告雖有理由，惟本件免責程序，係由本院依法律規
    定逕行審理，無待聲請，免責與否對抗告人權益至關重大，
    然不論免責與否，債權人僅有陳述意見之機會，尚非立於相
    對立之地位，是本件關於程序費用仍應由抗告人自行負擔，
    附此敘明。
六、據上論結，本件抗告為有理由，依消債條例第11條第2項、
    第15條，民事訴訟法第492條前段、第87條第2項、第95條，
    裁定如主文。　　　　
中　　華　　民　　國　　111 　年　　11　　月　　9 　　日
                  民事第四庭  審判長法　官　林常智
                                    法　官　陳容蓉
　　　　　　　　　　　　　　　　　  法　官　陳昭仁
以上正本係照原本作成。
如對本裁定再為抗告，僅得以適用法規顯有錯誤為理由，並應於
收受後10日內委任律師為訴訟代理人向本院提出再抗告狀，及繳
納再抗告費新臺幣1,000元。
中　　華　　民　　國　　111 　年　　11　　月　　10　　日
                                    書記官  陳佩伶